最高法院刑事判決　　　　　　　　　　　　　　　八十六年度台上字第一一二九號
　　上訴人　劉明真
　　被　告　甲○○
右上訴人因自訴被告背信案件，不服台灣高等法院中華民國八十五年四月二十三日第
二審判決（八十四年度上訴字第二七六一號，自訴案號：台灣桃園地方法院八十三年
度自字第一二六號），提起上訴，本院判決如左：
    主  文
原判決撤銷，發回台灣高等法院。
    理  由
本件原判決撤銷第一審關於被告甲○○部分之有罪判決，改判諭知被告無罪，固非無
見。
惟查，原判決為被告有利之認定，係以系爭房地買賣之過程，被告未受委託處理事務
，自陳朝松處收受新台幣（下同）三十萬元，係因與陳朝松合夥投資購買系爭房地，
被告出資五十萬元，陳朝松於房地出售後，給付被告之利益分配款，非業務侵占之物
，陳朝松雖未將上訴人交付之一百萬元返還，因陳朝松將之視為房地價金之一部，並
由陳朝松向「銀行」（實為信用合作社）繳納此一百萬元之貸款利息，有明細表可按
，陳朝松詐欺部分，已判決無罪確定，又陳朝松稱：系爭房地係向桃園市信用合作社
介壽分社（下稱介壽分社）貸款二百五十萬元，向葉完、吳美良二人借款共一百萬元
，合計三百五十萬，將系爭房地出售給上訴人，上訴人實際上僅須交付一百三十萬元
，難認被告與陳朝松二人，有向上訴人隱匿部分貸款情事為論據。然依上訴人在第一
審之自訴意旨略稱：上訴人係金門婦女，無在台購屋及貸款、還款之經驗，欲來台購
屋，經何天從介紹，就坐落桃園市○○○街八－四號Ａ、Ｂ兩棟五樓房屋連同基地持
分，簽訂不動產買賣契約，約定總價三百八十萬元，先給現款一百三十萬元（已付清
），餘款二百五十萬元，承擔出賣人向介壽分社之同額債務。嗣於民國八十一年五月
間，上訴人為期減輕利息負擔，提出現金一百萬元，在陳朝松處，委請被告還款，辦
理減少貸款手續，陳朝松、被告均在場，上訴人將該一百萬元放置桌上，陳朝松從中
抽出三十萬元交與被告，被告當場交付上訴人「貸款申請書」，要上訴人填寫帶回。
其後，上訴人發見被告並未代為還款，電話向之查詢，竟一語不發，掛斷電話，再向
陳朝松查詢，告以為免被告失去工作，與上訴人協議，以原價買回，再查閱土地及建
物登記簿，系爭房地尚為葉完、吳美良設定一百三十萬元抵押權，始知受騙，因認被
告涉犯共同詐欺、背信、業務侵占等罪嫌（關於被告在委託書上，加填「借款人吳阿
柔」，涉犯偽造文書罪部分從略，詳後），上訴人於第一審之言詞辯論意旨內敘述各
罪間有方法結果牽連關係，請從一重處斷等情。是故，詐欺部分，雖係不得上訴於第
三審案件，自訴意旨既主張有牽連關係，為裁判上一罪，依審判不可分法則，該部分
應認為亦得上訴於第三審，本院得併合審理，先此敘明。依上開自訴意旨，本案關鍵
，在於上訴人提出一百萬元還款之時，被告有無受委任而違背其職務，侵占該款，致
損害上訴人之利益；並不在於買賣過程之參與或受委任。原判決理由已敘明「被告確
曾代為辦理減貸」云云，卻又謂買賣過程未受委任，不成立背信罪云云，顯有理由矛
盾之違法。次查雖然吳阿柔、陳朝松等之詐欺部分，已經判決無罪確定，但上訴人自
訴意旨以被告涉犯之罪嫌，除詐欺部分外，尚涉犯業務侵占、背信及偽造私文書等罪
嫌，後三罪係得上訴第三審之案件，該詐欺部分之判決，對於本案無任何拘束力，上
訴人主張系爭房地買賣價金為三百八十萬元，已付現金一百三十萬元，固為被告及陳
朝松夫妻所不爭，但該契約何在﹖上訴人在第一審之自訴代理人吳淑惠律師具狀請求
傳喚承辦該次買賣之代書李玉竹、呂學榮二人，並檢送建築改良物登記簿謄本一份（
見一審卷第三十三至四十八頁），卷內既無吳阿柔、上訴人間之買賣契約書，上訴人
之代理人所為調查證據之聲請，殊難謂無調查之必要，而第一、二審竟均未加以調查
，亦未於判決理由內明不予調查之理由，顯有應於審判期日調查之證據未予調查之
違法。又依該建物謄本記載：八十一年一月十八日吳阿柔以系爭房地為介壽分社設定
最高限額三百萬元之抵押權，同月二十九日為葉完、吳美良設定最高限額一百三十萬
元抵押權（二人之權利範圍各二分之一），共計抵押權為四百三十萬元，原判決理由
置此書面證據於不顧，亦未傳喚該第二順位抵押權人加以調查，率依陳朝松所為共借
款一百萬元之供述，及介壽分社實借二百五十萬元，謂合計為三百五十萬元，上訴人
實際僅須交付一百三十萬元，無隱匿部分貸款，進而為被告不成立犯罪之論斷。按債
務人提供不動產為債權人擔保，設定最高限額抵押權，除特殊情形外，在最高限額範
圍內，債務人得隨時請求增加借款。本件系爭房地之買賣總價為三百八十萬元，抵押
權為四百三十萬元；如果葉完等亦係實借金額為一百三十萬元，加上介壽分社之借款
，兩相合計則為三百八十萬元；前者已逾買賣價金五十萬元，後者與買賣價金相等。
衡諸事理，上訴人承擔此等債務，毋庸支付分文之現金，縱令如原判決所述：「對葉
完等之債務為一百萬元，加上介壽分社之債務二百五十萬元，為三百五十萬元」，上
訴人亦僅須支付三十萬元，乃竟向上訴人要求支付一百三十萬元，上訴人之所以同意
支付現款一百三十萬元，應係不知有葉完等之一百三十萬元次順位抵押權存在，其最
多上訴人支付三十萬元即可，又何來「視為價金一部」之可言﹖被告為此辯解，顯與
卷證不符，則原判決理由為前開「無隱匿部分貸款」及「價金一部」之論斷，即屬理
由矛盾之違法。再查陳朝松為共犯，其出具承諾書上並未蓋章，草草數語，既未寫自
己出資若干及利潤如何分配，泛言：與被告合夥，被告出資五十萬元，利潤按出資比
例分配云云，其憑信性甚低，被告執以為合夥之主張，辯謂所取三十萬元為分配款，
原判決竟予採信。查吳阿柔上次買受系爭房地之總價三百萬元，向介壽分社抵押借款
實借二百五十萬元，如果被告出資五十萬元，而抵押借款事，又為被告辦理，陳朝松
夫妻非但未出資分文，且未為任何之作為，似係被告之「人頭」而已，陳朝松夫妻既
未出資，其又何「按出資比例分配」之可言﹖若謂以吳阿柔名義之借款，即係出資，
則二百五十萬元與五十萬元之比例，與被告分得之三十萬元，亦有不符。第一審為被
告有罪判決，其判決理由就此已經詳加論斷。原審為相反之判決，就此點疑點未加
說明，自嫌理由不備。實情如何﹖原審自應從各方面詳加調查，細心勾稽，方資審認
，乃竟全然不為調查，率行判決，殊嫌速斷。復查證人黃介庭（介壽分社襄理）在第
一審結證稱：「介壽分社之貸款二百五十萬元，還一百萬元，可以變成貸款一百五十
萬元」、「更換名義，到分社親自填寫過戶證明等資料，蓋印鑑章即可，不需要辦理
特殊手續，亦不要費用」等語（見一審卷第一三○至一三一頁）。上訴人於八十一年
四月二日辦妥存款扣息手續後，欲減輕利息負擔，於五月間籌措一百萬元現金，提出
於被告及陳朝松之面前，向之言明還款之，並非請求貸款，祇因其住在金門，乃託請
被告為之辦理「還款減貸」之手續。上訴人之夫楊祝源指證稱：「當時被告坐我右邊
，陳朝松坐對面，上訴人將此一百萬元，放在桌上」、「有講還掉一百萬元，只貸一
百五十萬元」，「被告拿表給我填」。被告亦不諱其事，有筆錄記明在卷（見一審卷
第一○六、一○七頁）。被告雖曾以「所有權人變更，要貸款一百五十萬元，須先將
原二百五十萬元清償才可以」置辯（見一審卷第二十八頁）。但上訴人言明係還款，
並非貸款，該一百五十萬元係還款後之餘額（並非新貸）。且原抵押權，係最高限額
三百萬元，亦非二百五十萬元，被告既係經辦人，應知之甚稔，事理上應無誤還款為
貸款之可能。若有誤解，其應會將尚有五十萬元之額度可供借用，向上訴人說明。被
告未為任何解說，交付上訴人「貸款申請書」，並要求填寫，似不無故弄玄虛之嫌
。實情如何﹖原判決就此亦未查明，率行判決，亦有可議。末查被告在原審提出之明
細表記載：前手吳阿柔利息算至八十一年二月二十二日截止，次月起，由上訴人之夫
楊祝源將息款匯入上訴人帳戶內，以轉帳方法，扣抵利息，至八十一年七月，始由上
訴人之夫及陳朝松，各就一百五十萬元、一百萬元之利息額，分別匯入上訴人之帳戶
內備扣等情（見原審卷第二○七頁）。此顯示上訴人先承擔全部債務二百五十萬元，
息金全額自其帳戶內扣抵，於八十一年五月上訴人提出一百萬元委託被告還款，因被
告未為辦理，嗣為上訴人發見，與之理論後，該一百萬元利息，始自七月起，由陳朝
松繳交。按侵占及詐欺罪，為即成犯，不因事後返還影響其犯罪之成立。該表僅可證
明自八十一年七月起陳朝松繳息而已，原判決竟據以為被告有利之認定，於法尤有可
議。以上，或為上訴意旨所指摘，或為本院得依職權調查之事項，應認原判決有發回
更審之原因。至被告在「委託書」上，加填「借款人吳阿柔」六字，涉犯偽造文書部
分，原判決認犯罪為不能證明，並說明上訴人自訴狀雖未述及此部分事實，因其言詞
辯論意旨述及與其他各部分有牽連犯裁判上一罪關係。因與發回部分有裁判上一罪關
係，依審判不可分法則，應併予發回更審。又關於業務侵占、背信部分，係屬刑事訴
訟法第三百七十六條第三、五款所列之案件，惟於修正刑事訴訟法施行前，原得上訴
於第三審法院，且已繫屬於法院，依刑事訴訟法施行法第五條第一項規定，仍應依施
行前之法定程序終結之，附此明。
據上論結，應依刑事訴訟法第三百九十七條、第四百零一條，判決如主文。
中      華      民      國    八十六    年      三      月      六      日
                              最高法院刑事六庭
                                  審判長法官  黃  劍  青
                                        法官  劉  敬  一
                                        法官  林  增  福
                                        法官  林  文  豐
                                        法官  邵  燕  玲
      右正本證明與原本無異
                                              書  記  官
中      華      民      國    八十六    年      三      月     十四     日
